最　高　行　政　法　院　判　決
　　　　　　　　　　　　　94年度判字第00589號
上　訴　人　乙○○
被 上訴 人　財政部臺灣省南區國稅局
代　表　人　甲○○
上列當事人間因綜合所得稅事件，上訴人對於中華民國92年11月
25日高雄高等行政法院92年度訴字第848號判決，提起上訴，本
院判決如下：
　　主  文
上訴駁回。
上訴審訴訟費用由上訴人負擔。
　　理  由
一、上訴人民國（下同）八十八年度綜合所得稅結算申報，列報
    本人、配偶及受扶養親屬共計十五人之免稅額計新台幣（下
    同）一、一五二、○○○元，經被上訴人初查以上訴人所列
    報受扶養親屬中之盧良典（上訴人之兄）八十八年度已滿二
    十歲，不符合所得稅法第十七條第一項第一款第三目之規定
    ，盧嘉益、盧賴景春、林春秀、盧崇志、盧崇正、盧崇坤、
    盧顯泰、盧慧真、施瓊花等九人八十八年度已滿二十歲，不
    符合所得稅法第十七條第一項第一款第四目之規定，盧淨玉
    、黃雯妙、盧俊凱、盧俊翔、盧盈倩等五人因不合於民法第
    一千一百十四條第四款及第一千一百二十三條第三項規定，
    亦與所得稅法第十七條第一項第一款第四目規定不符，均否
    准認列，僅核認上訴人及其配偶林京兒部分之免稅額一四四
    、○○○元。上訴人不服，申經復查，未獲變更，提起訴願
    ，亦遭決定駁回，遂提起行政訴訟。
二、本件上訴人在原審起訴主張：上訴人胞兄盧良典（十九年次
    ），今年已七十四歲，兄嫂盧賴景春（二十年次）亦已七十
    三歲，因早年操勞過度，現均已年邁體弱多病，早已無謀生
    能力，且上訴人胞兄盧良典於前年並因突發喘息阻滯，急送
    嘉義市基督教醫院急救，帶呼吸器住院十天，此可由醫院病
    歷證實，則被上訴人認定上訴人胞兄僅係感冒，仍可下田工
    作，有謀生能力，即非事實。且依民法第一千一百十四條第
    三款規定，兄弟姊妹相互間，屬於有互負扶養義務之親屬，
    而上訴人胞兄八十八年度確受上訴人扶養，乃於法有據，符
    合所得稅法第十七條第一項第一款第三目之規定。又按受扶
    養人盧良益、林春秀、盧崇志、盧崇正、盧崇坤、盧顯泰、
    盧慧真、施瓊花等人，雖均年滿二十歲，但因從小務農，教
    育程度低，又無一技之長，只有留在農村打零工做季節性幫
    農，整年全無所得，八十八年當時確有共同生活並受上訴人
    之扶養及負擔其生活費用，至被上訴人認定其在屋後馬路旁
    擺設檳榔攤部分，按該馬路直至最近才開通，八十八年時還
    是一片稻田，則當時在田中央並無行人怎可能販賣檳榔。至
    置有二手車之事，係因在鄉下夜間交通不便，路又遙遠，為
    免年邁之人如有急病，不致送醫誤時，可及時獲救而已。又
    盧淨玉、黃雯妙、盧俊凱、盧俊翔、盧盈倩等五人因年幼或
    在學均需要照顧，確係以永久共同生活為目的而同居一家之
    親屬，有戶籍謄本可憑。八十八年度當時確受上訴人扶養及
    負擔生活費用無訛。上訴人全家居住之現址為一古老平房三
    合院，兄弟及親屬均同住一家共同生活在同屋簷下，迄今已
    維持半世紀之久，誠然為一集合戶。故前揭受扶養親屬係屬
    同住一家，永久共同生活之家長家屬關係，則被上訴人認屬
    「念同宗之誼而給予津貼」，殊為不妥。求為撤銷原處分（
    復查決定）及訴願決定之判決。
三、被上訴人則以：經查系爭受扶養親屬盧良典為上訴人之兄，
    惟上訴人未提示盧良典有身心殘障或無謀生能力而受其扶養
    之相關證明文件供核，至盧嘉益等九人為上訴人其他親屬，
    均滿二十歲以上，未符合首揭法條扶養之規定，盧淨玉及黃
    雯妙等二人八十八年度設籍於盧良典戶內，盧俊凱、盧俊翔
    及盧盈倩等三人八十八年度設籍於盧良雄戶內，均與上訴人
    同址而不同戶，渠等既已分家，雖同門居住，亦不得謂之一
    家，核難認定上訴人與渠等系爭扶養親屬有以永久共同生活
    為目的而同居一家之家長家屬關係，更難謂符合法定之扶養
    要件，至主張確有扶養乙節，其與渠等系爭扶養親屬既無以
    永久共同生活為目的而同居一家之家長家屬關係及扶養義務
    ，縱有資助，其資助行為乃「念同宗之誼而給與津貼」，此
    種慈惠施與行為，乃本於雙方之感情而生，於法原不能援為
    要求扶養之根據，本院二十年上字第二九九號著有判例，從
    而上訴人對渠等既無生活保持（維持）或生活扶助義務，請
    求追認系爭扶養親屬免稅額，於法未合，被上訴人否准認列
    系爭免稅額一、一五二、○○○元，並無不合。被上訴人曾
    派員至上訴人戶籍地作實地訪查，該建築物為祖厝（三合院
    式建築），現有盧良雄及盧良典兩戶居住，上訴人並未實際
    居住於該址，另據該址現住戶黃秀琴（盧良典之媳婦）表示
    ，上訴人於臺中工作，而系爭受扶養親屬盧淨玉等五人均與
    渠等父母各自居住，未與上訴人同居，且其配偶之父親盧良
    典以耕作為業，目前身體狀況尚佳，雖偶有感冒，但仍能下
    田耕作，有被上訴人九十一年八月五日居住情形訪調查表可
    稽，又上訴人姪兒盧嘉益（開設檳榔店，兼販售水果，亦為
    系爭扶養親屬之一）表示，系爭受扶養親屬盧淨玉等五人之
    父母，均各自擁有房屋，未與上訴人同居。綜上，核難認定
    上訴人與渠等系爭扶養親屬有以永久共同生活為目的而同居
    一家之家長家屬關係，更難謂符合首揭法條規定之扶養要件
    等語，資為抗辯。
四、原審判決駁回上訴人之訴，其理由略以：按「免稅額：納稅
    義務人按規定減除其本人、配偶及合於左列規定扶養親屬之
    免稅額。．．．(三)納稅義務人及其配偶之同胞兄弟、姊妹未
    滿二十歲者，或滿二十歲以上，而因在校就學、或因身心殘
    障或因無謀生能力受納稅義務人扶養者。(四)納稅義務人其他
    親屬或家屬，合於民法第一千一百十四條第四款及第一千一
    百二十三條第三項之規定，未滿二十歲或滿六十歲以上無謀
    生能力，確係受納稅義務人扶養者。但受扶養者之父或母如
    屬第四條第一款及第二款之免稅所得者，不得列報減除。」
    行為時所得稅法第十七條第一項第一款第三目、第四目定有
    明文。次按「左列親屬互負扶養義務．．．四、家長家屬相
    互間。」「負扶養義務者有數人時，應依左列順序定其履行
    義務之人：一、直系血親卑親屬。二、直系血親尊親屬。
    三、家長。四、兄弟姊妹。五、家屬。．．．。」「家置家
    長。同家之人，除家長外，均為家屬。雖非親屬而以永久共
    同生活為目的同居一家者，視為家屬。」亦為民法第一千一
    百十四條第四款、第一千一百十五條第一項及第一千一百二
    十三條所規定。又按「所得稅法有關個人綜合所得稅『免稅
    額』之規定，其目的在以稅捐之優惠使納稅義務人對特定親
    屬或家屬盡其法定扶養義務。同法第十七條第一項第一款第
    四目規定：『納稅義務人其他親屬或家屬，合於民法第一千
    一百十四條第四款及第一千一百二十三條第三項之規定，未
    滿二十歲或滿六十歲以上無謀生能力，確係受納稅義務人扶
    養者』，得於申報所得稅時按受扶養之人數減除免稅額，固
    須以納稅義務人與受扶養人同居一家為要件，惟家者，以永
    久共同生活之目的而同居為要件，納稅義務人與受扶養人是
    否為家長家屬，應取決於其有無共同生活之客觀事實，而不
    應以是否登記同一戶籍為唯一認定標準。．．．」「念同宗
    之誼而給與津貼，此種慈惠施與行為，乃本於雙方之感情而
    生，於法原不能援為要求扶養之根據。」司法院釋字第四一
    五號解釋、最高法院二十年上字第二九九號判例可資參照；
    再按「．．．三、自申報八十五年度綜合所得稅起，納稅義
    務人申報扶養符合所得稅法第十七條第一項第一款第四目規
    定之其他親屬或家屬，應提出左列有關之證明文件，據以減
    除免稅額：(一)家長家屬關係且確受扶養之證明文件：(1)納稅
    義務人與其他親屬或家屬有家長家屬關係而同居一戶者：如
    戶口名簿影本或身分證影本或其他適當證明文件。(2)非同戶
    籍惟同居一家且確受扶養者：如村里長證明、受扶養者（或
    其監護人）註明確受納稅義務人供養之切結書或其他適當證
    明文件。(二)無謀生能力或受扶養者之父母非屬所得稅法第四
    條第一、二款之免所得稅者之證明文件：(1)年滿六十歲沒有
    謀生能力者：如醫師證明或其他適當證明文件。(2)未滿二十
    歲，且父或母非屬現役軍人或托兒所、幼稚園、公私立國民
    中小學之教職員者：如受扶養父母親之身分證正反面影本。
    」復有財政部八十六年二月二十日台財稅第八六一八八五一
    一九號函釋可參。另所得稅法第十七條第一項第一款關於扶
    養親屬免稅額減除之重點在於有無法定扶養義務，而扶養義
    務依據民法第一千一百十五條規定，有先後順位之分，故依
    據所得稅法第十七條第一項第一款扶養親屬免稅額之使用者
    ，自應以扶養義務順位在先者為先，亦即原則上應由父母優
    先扶養，若係由扶養義務順位在後之家長為此扶養親屬免稅
    額之申報，則納稅義務人自應就其家屬之父母無法扶養之事
    實負舉證責任。經查：(一)本件上訴人列報受扶養親屬盧良典
    為上訴人胞兄，係十九年生，迄八十八年度已滿二十歲，有
    其戶籍謄本可佐，除非符合前開所得稅法第十七條第一項第
    一款第三目之規定，即滿二十歲者，須有無謀生能力之情形
    ，上訴人始得列報其胞兄之免稅額。然查，上訴人自申報迄
    本件言詞辯論終結前，除以書面向被上訴人陳述其胞兄因年
    邁體弱多病，已無謀生能力云云外，並未提出得作為認定盧
    良典確有身心殘障或無謀生能力而受其扶養之相關證明文件
    供核。另據盧良典之媳婦黃秀琴於被上訴人九十一年八月五
    日製作之居住情形訪調查表中表示，盧良典雖有時感冒，但
    仍會去種田，可認盧良典尚無身心殘障之情形，且八十八年
    度盧良典名下尚有田賦九筆、房屋二棟，其公告現值約有三
    千八百餘萬元，有該居住情形訪調查表及盧良典八十八年度
    綜合所得各類所得資料清單附原處分卷可稽，則上訴人主張
    其胞兄盧良典無謀生能力，實難採信。(二)至上訴人列報受扶
    養親屬盧嘉益（民國五十四年生）、盧崇志（民國五十四年
    生）、盧崇正（民國五十二年生）、盧崇坤（民國五十四年
    生）、盧顯泰（民國五十六年生）、盧慧真（民國五十八年
    生）等六人為上訴人之姪子女，林春秀（民國五十三年）、
    施瓊花（民國五十年生）二人則為上訴人之姪媳，均已滿二
    十歲且未滿六十歲，有該八人之戶籍謄本足憑；彼等與上訴
    人間並不符合所得稅法第十七條第一項第一款第一目至第三
    目之情形，而若上訴人主張係符合同條項款第四目之其他親
    屬或家屬，則依該目之要件，該親屬或家屬年齡須限於未滿
    二十歲或逾六十歲者，始得列報其受扶養之免稅額。如前所
    述，前開八人均已滿二十歲但未滿六十歲，是以並不符合第
    四目之構成要件，則不問渠等和上訴人間是否符合家長家屬
    關係，是否為無謀生能力人，均無適用所得稅法第十七條第
    一項第一款第四目免稅額餘地。至上訴人列報受扶養親屬盧
    賴景春部分，其為民國二十年生，係上訴人胞兄盧良典之配
    偶，依民法第一千一百十六條之一規定：「夫妻互負扶養之
    義務，其負扶養義務之順序與直系血親卑親屬同，其受扶養
    權利之順序與直系血親尊親屬同。」故縱盧賴景春確有無謀
    生能力之情事，亦應由其配偶或其直系血親卑親屬優先盡其
    法定扶養義務，而依前所述，上訴人胞兄盧良典八十八年度
    既尚有足夠資力得以扶養其配偶盧賴景春，則上訴人竟列報
    盧賴景春之免稅額，即屬無據。至上訴人主張前開九人因教
    育程度不高且無一技之長，該年度整年均無所得，確有負擔
    渠等之生活費云云，縱然屬實，然此資助行為依前開最高法
    院二十年上字第二九九號判例見解乃屬念同宗之誼而給予之
    津貼，此種慈惠施與行為，乃本於雙方之感情而生，並不能
    援為要求扶養之依據，故上訴人自不能將渠等九人列報為綜
    合所得稅免稅額之扶養親屬範圍。(三)又上訴人列報受扶養親
    屬盧淨玉、黃雯妙、盧俊凱、盧俊翔及盧盈倩等五人部分，
    則查，上開五人於八十八年度雖均未滿二十歲，但盧淨玉及
    黃雯妙二人八十八年度設籍於盧良典戶籍內，盧俊凱、盧俊
    翔及盧盈倩等三人八十八年度設籍於盧良雄戶籍內，均與上
    訴人同址而不同戶，有渠等五人之戶籍謄本附卷可稽。且彼
    等五人之生活費均由彼等父母負擔，且均與彼等父母同居，
    上訴人則在台中工作等情，亦據盧良典之媳婦黃秀琴於被上
    訴人九十一年八月五日製作之上開居住情形訪調查表中陳述
    明確，況查，盧淨玉之父即盧嘉益於八十八年度尚有田賦二
    筆，公告現值為六百六十餘萬元，及汽車一輛；盧俊凱及盧
    俊翔之父即盧崇志於八十八年度有房屋一棟，公告現值為五
    十九萬餘元及汽車一輛；盧盈倩之父即盧崇正八十八年度有
    房屋一棟，公告現值為四十六萬餘元及汽車一輛等情，有三
    人之財產歸屬資料清單附原處分卷足佐。依民法第一千一百
    十五條第一項規定，盧嘉益、盧崇志及盧崇正三人係盧淨玉
    、盧俊凱、盧俊翔及盧盈倩四人之第二順序扶養義務人，而
    上訴人至多僅屬第五順序之扶養義務人。又自盧嘉益、盧崇
    志、盧崇正之上開財產狀況，依常情以觀，均尚有能力扶養
    其子女。而上訴人如欲申報上揭親屬之免稅額者，如上述說
    明，須符合(1)家長家屬關係。(2)順位履行扶養義務者已依法
    免除其義務。(3)有以永久共同生活為目的而共同生活之客觀
    事實等申報免稅額之要件。亦即，上訴人若主張盧淨玉、盧
    俊凱、盧俊翔及盧盈倩之第二順序扶養義務人即該四人之父
    母無力扶養子女，而應由扶養義務順序在後之上訴人負扶養
    義務者，自應就該項得減免稅額之利己事實舉證證明，否則
    即應受不利之認定，而黃雯妙部分，因其八十八年度和上訴
    人間並無親屬關係，又未在同一戶籍內，而上訴人就其和黃
    雯妙間有家長家屬關係部分亦未提出資料證明。故本件上訴
    人既無法提出對盧淨玉等五人確有扶養事實之證明資料供核
    ，則上訴人縱對盧淨玉等五人有為經濟上之支援，然此資助
    行為依前開最高法院二十年上字第二九九號判例見解亦僅屬
    念同宗之誼而給予之津貼，此種慈惠施與行為，並不能援為
    要求扶養之依據，故上訴人自不能將盧淨玉等五人列報為綜
    合所得稅免稅額之扶養親屬範圍，被上訴人否准認列系爭免
    稅額九三六、○○○元，並無不合。
五、本件上訴意旨除重申其於原審之主張，並略謂：房地產為自
    耕農謀生之必備條件，屬固定資產，無出租或交易，即無所
    得，豈可以房地產之多寡或資力來認定上訴人之胞兄有謀生
    能力，並進而認定上訴人胞兄有資力扶養其配偶盧賴景春，
    原判決驟然引據不當而判決，有速斷之嫌。另據原判決謂「
    該址現住戶黃秀琴（盧良典之媳婦）表示」，可證被上訴人
    之查訪，未經查證即作成復查決定，因黃秀琴係在九十年二
    月十六日來台與盧嘉成結婚，其所述上訴人之工作地點有誤
    ，被上訴人竟提偽證於原審引述，即判決不具備理由而有違
    背法令。原判決引用本院二十年度上字第二九九號判例所指
    同宗之誼，僅言「同宗」而已，而上訴人一家人不僅是同宗
    ，又是三親等內旁系血親，上訴人本早已負債累累，豈能再
    以感情用事而施予津貼？那是一家親屬的親情回饋，故原判
    決解釋顯有未合。綜上所述，被上訴人所訪查結果及認定，
    始終錯誤百出，依行政訴訟法第二百四十三條前項之規定，
    判決不適用法規或適用不當者為違背法令，同條第六款判決
    不備理由或理由矛盾者，其判決當然違背法令，請求廢棄原
    判決等語。
六、本院查：
  (一)「所得稅法有關個人綜合所得稅『免稅額』之規定，其目的
    在以稅捐之優惠使納稅義務人對特定親屬或家屬盡其法定扶
    養義務。」為司法院釋字第四一五號解釋文所明示。故納稅
    義務人主張依所得稅法第十七條第一項第一款減除扶養親屬
    免稅額者，係以其對該親屬或家屬有法定扶養義務為前提要
    件。又依民法第第1117條規定「受扶養權利者，以不能維持
    生活而無謀生能力者為限。前項無謀生能力之限制，於直系
    血親尊親屬，不適用之」，故除直系血親尊親屬外，其他親
    屬或家屬如能以自己財產維持生活，或有謀生能力者，即無
    受扶養之權利，納稅義務人對其本無扶養之義務，即無法申
    報減除扶養該親屬之免稅額。本件上訴人列報受扶養親屬盧
    良典為上訴人胞兄，係十九年生，於八十八年度盧良典名下
    尚有田賦九筆、房屋二棟，其公告現值約有三千八百餘萬元
    ，為上訴人所不爭，足見盧良典非不能以自己財產維持生活
    ，且據盧良典之媳婦黃秀琴於被上訴人九十一年八月五日製
    作之居住情形訪調查表中表示，盧良典雖有時感冒，但仍會
    去種田等情在卷，足見盧良典尚非無謀生能力，則依前揭民
    法規定，上訴人對其胞兄盧良典本無扶養之義務。從而原判
    決以上訴人所列報受扶養親屬中之盧良典於八十八年度係滿
    二十歲以上之人，且非因在校就學、或因身心殘障或因無謀
    生能力而受納稅義務人扶養者，認其不符合所得稅法第十七
    條第一項第一款第三目規定申報減除扶養親屬免稅額之要件
    ，揆諸前開說明，適用法律並無違誤。何況盧良典及配偶盧
    賴景春於八十八年度已另由其孫女盧永欣申報減除扶養親屬
    免稅額獲准，上訴人重複將其二人列報為扶養親屬，於法亦
    有未合。
  (二)按認定事實所憑之證據，並不以直接證據為限，間接證據亦
    應包含在內。所謂間接證據，係指其所成立之證據，在直接
    關係上，雖僅足以證明他項事實，但由此他項事實，本於推
    理之作用足以證明待證事實者而言。依上訴人所提戶籍謄本
    所示，其胞兄盧良典之媳婦黃秀琴雖係於九十年二月十六日
    始來台與盧嘉成結婚，但其於九十一年八月五日接受被上訴
    人派員訪查時表示：上訴人於臺中工作，而系爭受扶養親屬
    盧淨玉等五人均與渠等父母各自居住，未與上訴人同居，且
    其配偶之父親盧良典以耕作為業，雖偶有感冒，但仍能下田
    耕作等語，乃依據其當時所知情形作答，上訴意旨僅憑上訴
    人於八十八年度不是在台中工作，而指黃秀琴之言為虛偽，
    不足採信。蓋黃秀琴所陳述之事實並未指明其發生年度，縱
    使係指其於九十年二月十六日來台與盧嘉成結婚以後所見聞
    之事實，基於共同居住與耕作為業具有繼續性之經驗法則，
    在無反證之情況下，依九十年度見聞之事實，回溯推論二年
    前（八十八年度）系爭受扶養親屬盧淨玉等五人亦均與渠等
    父母各自居住，未與上訴人同居，且盧良典以耕作為業，仍
    能下田耕作等情，並無違證據法則及經驗法則。
  (三)原判決援引最高法院二十年上字第二九九號判例，無非強調
    無扶養義務而給與津貼，乃慈惠施與行為，受與者既無要求
    扶養之權利，施與者即不能據以申報減除扶養親屬免稅額。
    至於該判例之背景事實「同宗關係」，並非援引之重點。上
    訴意旨以上訴人一家人不僅是同宗，又是三親等內旁系血親
    ，指摘原判決解釋顯有未合云云，容有誤會。
  (四)綜上所述，原審並無判決不適用法規、適用不當、不備理由
    或理由矛盾之違法。上訴論旨指摘原判決違誤，求予廢棄，
    難認有理由，應予駁回。
據上論結，本件上訴為無理由，爰依行政訴訟法第255條第1項、
第98條第3項前段，判決如主文。
中    華    民    國    94    年    5     月    5     日
                  第五庭審判長法  官　趙　永　康
                              法  官　鄭　淑　貞
                              法  官　黃　淑　玲
                              法  官　侯　東　昇
                              法  官  林　文　舟
以  上  正  本  證  明  與  原  本  無  異
中    華    民    國    94    年    5    月    6      日
　　　　　　　　　　　　　　　書記官　彭　秀　玲
